【裁判字號】    92,訴,1560
【裁判日期】    921231
【裁判案由】    損害賠償
【裁判全文】
臺灣高雄地方法院民事判決                九十二年度訴字第一五六○號
    原      告  乙○○
    訴訟代理人  柯尊仁律師
    被      告  甲○○
右當事人間請求損害賠償事件，本院於民國九十二年十二月二十六日言詞辯論終結，
判決如下：
    主      文
被告應給付原告新臺幣壹佰玖拾玖萬肆仟零玖拾貳元，及自民國九十二年四月二十五
日起至清償日止，按年息百分之五計算之利息。
原告其餘之訴駁回。
訴訟費用由被告負擔五分之三，餘由原告負擔。
本判決第一項於原告以新台幣陸拾陸萬伍仟元提供擔保後，得假執行；但被告如以新
臺幣壹佰玖拾玖萬肆仟零玖拾貳元為原告預供擔保後，得免為假執行。
原告其餘假執行之聲請駁回。
    事      實
甲、原告方面：
一、聲明：
  (一)被告應給付原告新台幣（下同）三百三十九萬四千零九十二元，及自起訴狀繕本
    送達翌日起至清償日止，按年息百分之五計算之利息。
  (二)訴訟費用由原告負擔。
  (三)原告願供擔保請准宣告假執行。
二、陳述：
  (一)被告甲○○領有軍用載重（特種）車駕駛執照，負責駕駛該連二點五噸載重車。
    於民國九十一年十月二十九日上午六時四十分許，在陸軍第八軍團第四四運輸兵
    群運一營運一連南勝湖區二級廠車輛保養廠前，駕駛車號軍三—二一七三一號載
    重車入庫停放時，因疏未注意同連之二兵洪敏哲站於車後方，致不慎撞及洪敏哲
    ，洪敏哲經送醫急救，仍於九十一年十一月三日凌晨二時五分許，因顱骨骨折併
    顱內出血傷重不治死亡。
  (二)被告不法侵害洪敏哲致死，自應負損害賠償之責，原告為洪敏哲之母，得依法請
    求之範圍如下：
    (1)殯葬費：原告共支出殯葬費二十六萬六千元。
    (2)扶養費：原告為三十九年五月十二日出生，今年五十三歲，依內政部九十年度
      之統計資料，原告尚有二十八年之餘命，對照霍夫曼係數為十七點00000
      00，因洪敏哲之經濟能力無資料可資推算，應以政府所訂最低工資即每月一
      萬五千八百四十元為標準計算其損害，而原告共有三名子女，扶養費應由三人
      平均分擔，是原告可請求之扶養費為一百一十二萬八千零九十二元（計算式：
      15840×12×17.0000000÷3＝0000000）。
    (3)慰撫金：洪敏哲正值青年，且為家中為一男丁，原告因本件意外所遭受之精神
      痛苦莫可言宣，為此請求二百萬元之非財產上損害賠償。
    (4)綜上，爰依侵權行為之法律關係，請求被告應給付原告三百三十九萬四千零九
      十二元，及自起訴狀繕本送達翌日起至清償日止，按年息百分之五計算之利息
      。
三、證據：提出國防部南部地方軍事法院檢察署軍事檢察官九十二年平訴（一）字第
    一三０號起訴書一份、委辦喪葬估價單一紙、估價單二紙、戶籍謄本一份、臺灣
    地區女性平均餘命表一紙、第一年不扣除中間利息之係數表一紙為證。
乙、被告方面：
一、聲明：
  (一)原告之訴及假執行之聲請均駁回。
  (二)訴訟費用由原告負擔。
  (三)如受不利判決，願供擔保請准宣告免為假執行。
二、陳述：
  (一)本件車禍發生時，被告之身分為下士（公務員），所駕駛之車輛係公用軍車，所
    執行之任務為公務，因之，被告所屬單位陸軍第八軍團四四運輸兵群已依相關法
    規給予原告包括保險金、撫卹金、慰問金等和解金約九百萬元，是原告已依國家
    賠償法等法令獲得相當之賠償，依國家賠償法第十一條之規定再提起本訴，應非
    適法。
  (二)又縱認原告之起訴合法，惟原告請求之扶養費用應以申報綜合所得稅之扶養親屬
    寬減額每年七萬四千元為限，且被告甫退伍又無工作，原告請求之精神慰撫金顯
    然過高，另原告已領得之汽車保險金應予扣除。
丙、本院依職權調閱國防部高等軍事法院高雄分院九十二年高審字第九十一號軍法審
    判卷宗、國防部南部地方軍事法院九十二年和判字第二八六號軍法審判卷宗（含
    偵查卷），並向財政部財稅資料中心函查兩造之財產歸戶資料、向財政部高雄市
    國稅局苓雅稽徵所、財政部臺灣省中區國稅局沙鹿稽徵所函查兩造之綜合所得稅
    申報情形，及向陸軍第四地區後勤指揮部函詢軍方之賠償情形。
    理      由
一、本件原告已自國防部領得國防部長慰問金五十萬元、軍人保險金四十七萬八千八
    百元、撫卹金五十三萬六千八百一十三元（另可再按月支領撫卹金一萬零二百二
    十五元）及火葬補助費十六萬元之情，為兩造所不爭執，固堪信為真實，惟原告
    領得之前開款項，或屬國家之恩惠，或係基於保險契約而受領，與基於侵權行為
    之損害賠償請求權並非出於同一原因，原告之損害賠償請求權，自不因受領前開
    慰問金、保險金、撫卹金而喪失，且公務員於執行職務行使公權力時，不法侵害
    他人權利，此時為侵權行為之人仍係該公務員，被害人得依國家賠償法第二條第
    二項之規定，向國家機關請求損害賠償乃基於國家賠償法之規定，普通自然人與
    國家機關給付目的雖屬同一，惟係本於不同之法律原因，是縱認原告可依國家賠
    償法對國家請求，原告對被告之損害賠償請求權亦不因其另可向或已向國家求償
    而受影響，國家賠償法亦無就此限制原告不得另就行為人為起訴，因之，本件原
    告之起訴自屬合法，先予敘明。
二、原告起訴主張：被告甲○○領有軍用載重（特種）車駕駛執照，負責駕駛該連二
    點五噸載重車。於九十一年十月二十九日上午六時四十分許，在陸軍第八軍團第
    四四運輸兵群運一營運一連南勝湖區二級廠車輛保養廠前，駕駛車號軍三—二一
    七三一號載重車入庫停放時，因疏未注意同連之二兵洪敏哲站於車後方，致不慎
    撞及洪敏哲，洪敏哲經送醫急救，仍於九十一年十一月三日凌晨二時五分許，因
    顱骨骨折併顱內出血傷重不治死亡。被告不法侵害洪敏哲致死，自應負損害賠償
    之責，原告為洪敏哲之母，自得依法請求殯葬費二十六萬六千元、扶養費一百一
    十二萬八千零九十二元、慰撫金二百萬元，爰依侵權行為之法律關係，請求被告
    應給付原告三百三十九萬四千零九十二元，及自起訴狀繕本送達翌日起至清償日
    止，按年息百分之五計算之利息，並陳明願供擔保請准宣告假執行。
三、被告則以：本件車禍發生時，被告之身分為下士（公務員），所駕駛之車輛係公
    用軍車，所執行之任務為公務，因之，被告所屬單位陸軍第八軍團四四運輸兵群
    已依相關法規給予原告包括保險金、撫卹金、慰問金等和解金約九百萬元，原告
    提起本件訴訟應非適法；況縱認原告之起訴合法，惟原告請求之扶養費用應以申
    報綜合所得稅之扶養親屬寬減額每年七萬四千元為限，且被告甫退伍又無工作，
    原告請求之精神慰撫金顯然過高，另原告已領得之汽車保險金應予扣除等語資為
    抗辯。
四、原告主張被告甲○○領有軍用載重（特種）車駕駛執照，負責駕駛該連二點五噸
    載重車，於九十一年十月二十九日上午六時四十分許，在陸軍第八軍團第四四運
    輸兵群運一營運一連南勝湖區二級廠車輛保養廠前，駕駛車號軍三—二一七三一
    號載重車入庫停放時，因疏未注意同連之二兵洪敏哲站於車後方，致不慎撞及洪
    敏哲，洪敏哲經送醫急救，仍於九十一年十一月三日凌晨二時五分許，因顱骨骨
    折併顱內出血傷重不治死亡之事實，業據其提出國防部南部地方軍事法院檢察署
    軍事檢察官九十二年平訴（一）字第一三０號起訴書一份為證，並經本院依職權
    調閱國防部高等軍事法院高雄分院九十二年高審字第九十一號軍法審判卷宗、國
    防部南部地方軍事法院九十二年和判字第二八六號軍法審判卷宗（含偵查卷）核
    閱屬實，且為被告所不爭執，是原告上開主張堪信為真實，被告就本件車禍之發
    生，顯有過失，且被告之過失行為與被害人洪敏哲之死亡結果間具有相當因果關
    係，其不法侵害被害人洪敏哲生命權益，應可認定。
五、按因故意或過失，不法侵害他人之權利者，負損害賠償責任；而不法侵害他人致
    死者，對於支出醫療費及增加生活上需要之費用或殯葬費之人，亦應負損害賠償
    責任；被害人對於第三人負有法定扶養義務者，加害人對於該第三人亦應負損害
    賠償責任；不法侵害他人致死者，被害人之父、母、子、女及配偶，雖非財產上
    之損害，亦得請求賠償相當之金額；民法第一百八十四條第一項前段、第一百九
    十五條前段、第一百九十二條第二項、第一百九十四條分別定有明文。本件被告
    既因前揭過失行為，不法侵害原告之子洪敏哲之生命法益，揆諸前揭規定，原告
    請求被告賠償殯葬費、扶養費及精神慰撫金，洵屬有據。茲就原告得請求之金額
    分述如左：
  (一)殯葬費部分：
    原告主張因本件事故支付殯葬費二十六萬六千元，業據其提出委辦喪葬估價單一
    紙、估價單二紙為證，且為被告所不爭執，核其支出項目，依一般喪葬習俗及社
    會常情判斷，並參酌被害人洪敏哲之年齡、身分及其用途，均屬合理且必要之費
    用，是原告此部分之請求，應予准許。
  (二)扶養費部分：
    (1)按子女對父母依法亦均有扶養義務，且負扶養義務者有數人時，應各依其經濟
      能力負擔義務，民法第一千一百一十四條、第一千一百一十五條定有明文；又
      按受扶養權利者，以不能維持生活而無謀生能力者為限，前項無謀生能力之限
      制，於直系血親尊親屬不適用之，民法第一千一百十七條亦定有明文，是直系
      血親尊親屬受扶養之權利，雖不受無謀生能力之限制，惟仍應受不能維持生活
      之限制。查，原告為被害人洪敏哲之母，名下並無任何財產資料，有財政部財
      稅資料中心九十二年九月十日資五字第九二一四五三二三號函送之調件明細表
      在卷可參，而原告於九十一年度亦未辦理綜合所得稅結算申報，有財政部高雄
      市國稅局苓雅稽徵所可稽，是原告確不能維持生活應堪認定，其自得請求被告
      賠償扶養費，用以維持生活。
    (2)次查，被害人洪敏哲為七十一年一月四日生，原告為三十九年五月十二日生，
      有戶籍謄本可查，其二人於被害人洪敏哲於九十一年十月二十九日死亡時，分
      別係二十歲、五十二歲，依九十一年度高雄市簡易生命表，原告之餘命尚有二
      十八點一七年，是原告尚有二十八點一七年可受扶養。
    (3)又原告主張應以最低工資每月一萬五千八百四十元計算扶養費，雖為被告所否
      認，並主張應以申報綜合所得稅之扶養親屬寬減額每年七萬四千元為限等語；
      惟按扶養之程度，應按受扶養權利者之需要，與負扶養義務者之經濟能力及身
      分定之，故扶養費數額之多寡，亦應依此情形而為適當之酌定，不得僅以某一
      固定年度綜合所得稅扶養親屬之寬減額或免稅額為其唯一之標準定之，最高法
      院八十四年度台上字第二八八八號裁判可資參照，是關於扶養費之損害，以當
      年度所得稅稅率條例所定扶養親屬寬減額為請求依據，固不失為客觀標準，然
      所得稅法之規定，僅係國家基於稅負政策之考慮所為之減免措施，與損害賠償
      法上填補損害之目的迥然不同，參酌現今社會生活現狀，該等寬減額早已不合
      現今社會之需求，而所謂扶養費用，應係指一般扶養權利人於現今社會生活中
      ，維持其人之尊嚴最基本生活要求所需之費用，故參酌九十年度高雄市每戶家
      庭平均人數為三點四六人，每戶消費支出為六十七萬二千零九十八元，平均每
      人消費支出為十九萬四千二百四十七元，有中華民國臺灣地區九十年度家庭收
      之調查報告可佐，及目前之物價指數及國民生活水準，足認原告主張以每月一
      萬五千八百四十元計算其扶養費用，尚屬合理，被告主張應以申報綜合所得稅
      之扶養親屬寬減額計算，實屬過低。
    (4)綜上，以原告尚有二十八點一七年可受扶養，原告僅請求二十八年，及以每月
      一萬五千八百四十元作為扶養費之計算基準，及原告另有二名子女可為扶養，
      則依年別5%複式霍夫曼計算法（第一年不扣除中間利息），原告得請求之扶養
      費共計一百一十二萬八千零九十二元【其計算式為：15840×12×17.00000000
      （此為應受扶養二十八年之霍夫曼係數）÷3（受扶養人數）=0000000（小數
      點以下四捨五入）】。是原告此部分之請求，亦應准許。
  (三)慰撫金部分：
    按慰藉金之賠償須以人格權遭遇侵害，使精神上受有痛苦為必要，其核給之標準
    固與財產上損害之計算不同，然非不可斟酌雙方身分資力與加害程度，及其他各
    種情形核定相當之數額（最高法院著有五十一年台上字第二二三號判例足資參照
    ）。原告為被害人洪敏哲之母，因被害人洪敏哲車禍身亡，其精神上所受痛苦，
    自屬必然。又原告目前無業、名下無財產、國小畢業，被告目前於餐廳工作，月
    薪二萬元左右，大學畢業，名下無不動產、汽車等情，已經兩造陳明在卷，並經
    本院依職權向財政部財稅資料中心函查兩造之財產歸戶資料，及向財政部高雄市
    國稅局苓雅稽徵所、財政部臺灣省中區國稅局沙鹿稽徵所函查兩造之綜合所得稅
    申報資料，有財政部財稅資料中心九十二年九月十日資五字第九二一四五三二三
    號函送之調件明細表、財政部高雄市國稅局苓雅稽徵所九十二年九月十六日財高
    國稅苓綜所字第０九二００二六八七０號函附之綜合所得稅結算申報書及核定通
    知書、財政部臺灣省中區國稅局沙鹿稽徵所九十二年九月十九日中區國稅沙鹿二
    字第０九二００二八０一七號函附之綜合所得稅結算申報書及核定通知書可按。
    本院審酌兩造之身分地位、經濟狀況及原告因遭喪子之痛所受之痛苦等一切情狀
    ，認為原告請求被告給付二百萬元精神慰撫金，尚屬合理，應予准許。
  (四)綜上，原告可得請求之金額共計三百三十九萬四千零九十二元。
六、末按，保險人依強制汽車責任保險法給付之保險金，視為加害人或被保險人損害
    賠償金額之一部分，加害人或被保險人受賠償請求時，得扣除之，強制汽車責任
    保險法第三十條定有明文，是若強制汽車責任保險人已為補償，在補償之範圍內
    ，被害人或其繼承人對加害人之損害賠償請求權，應已移轉於保險人，被害人或
    其繼承人即不可請求，否則就有雙重得利之情形。查，原告因系爭車禍已請領一
    百四十萬元之強制保險金之情，已經原告陳明在卷，原告前揭請求金額自應再扣
    除該項給付，是原告得請求之損害賠償額減為一百九十九萬四千零九十二元（計
    算式：0000000-0000000=0000000）。至被告雖另主張原告已領之撫卹金、軍人
    保險金等亦應予扣除；然按，撫卹金係依公務人員撫卹法（公法）之規定而領得
    ，其性質為受領國家之恩惠，與依民法之規定對於加害人請求賠償扶養費，全異
    其趣，自不得於依法應賠償扶養費之金額中扣除，而保險制度，旨在保護被保險
    人，非為減輕損害事故加害人之責任，保險給付請求權之發生，係以定有支付保
    險費之保險契約為基礎，與因侵權行為所生之損害賠償請求權，並非出於同一原
    因。後者之損害賠償請求權，殊不因受領前者之保險給付而喪失，兩者除有保險
    法第五十三條關於代位行使之關係外，並不生損益相抵問題（最高法院六十三年
    度第五次民庭庭推總會議決議、最高法院六十八年台上字第四二號判例參照），
    是被告主張原告得請求之金額應扣除已領之軍人保險金、撫卹金之情，尚無可採
    。
七、綜上所述，本件被告因駕車過失行為，致原告之子洪敏哲死亡，原告因而受有上
    開損害，從而，原告依據侵權行為之法律關係，請求被告應給付原告一百九十九
    萬四千零九十二元，及自起訴狀繕本送達翌日即九十二年四月二十五日起至清償
    日止，按年息百分之五計算之法定遲延利息，即屬正當，應予准許。原告逾前開
    範圍之請求，則屬無據，應予駁回。
八、兩造陳明願供擔保，聲請宣告假執行，或免為假執行，經核原告勝訴部分，合於
    法律之規定，爰酌定相當之擔保金額宣告之；原告其餘假執行之聲請，因訴之駁
    回而失所依附，應併予駁回。
九、本案事證已臻明確，兩造其餘主張陳述及所提之證據，均毋庸再予一一審酌之必
    要，附此敘明。
十、結論：本件原告之訴，為一部有理由，一部無理由，並依民事訴訟法第七十九條
    、第三百九十條第二項、第三百九十二條第二項，判決如主文。
中      華      民      國    九十二    年     十二     月    三十一    日
女                                  臺灣高雄地方法院民事第二庭
~B法      官  曾淑娟
正本係照原本作成。
如不服本判決，應於送達後廿日內，向本院提出上訴狀並表明上訴理由，如於本
判決宣示後送達前提起上訴者，應於判決送達後十日內補提上訴理由書（須附繕本）。
中      華      民      國    九十二    年     十二     月     三十一     日
~B法院書記官  林宜正


司法院資訊處製作；財團法人民間司法改革基金會備份。
